【裁判字號】    98,訴更一,9
【裁判日期】    980513
【裁判案由】    贈與稅
【裁判全文】
臺北高等行政法院判決
                                     98年度訴更一字第9號
                              .
原      告  甲○○
訴訟代理人  高文宏  會計師
            蔡朝安  律師
            傅馨儀  律師
被      告  財政部臺北市國稅局
代  表  人  凌忠嫄（局長）
訴訟代理人  乙○○
上列當事人間因贈與稅事件，原告不服財政部中華民國94年2 月
15日台財訴字第09400012680 號（案號：第00000000號）訴願決
定，提起行政訴訟，本院判決後，被告提起上訴，經最高行政法
院判決發回更審，本院更為判決如下：
    主  文
原告之訴駁回。
第一審及發回前上訴審訴訟費用由原告負擔。
    事  實  及  理  由
一、事實概要：
    (一)原告於民國89年11月4 日結匯美金450,000 元及73,300元
      2 筆，同年月9 日結匯美金480,000 元，同年月28日結匯
      美金38,000元，合計結匯美金1,041,300 元（按各該當日
      匯率折合新台幣( 下同)33,507,553 元）至其姊溫慶玉在
      世華銀行之國際金融業務分行( 下稱世華銀行) 開立之OB
      U 帳戶( 帳號Customer No.00353 ）。被告認定屬贈與行
      為，以原告未依規定辦理申報，乃依據查得資料核定贈與
      總額33,507,553元，淨額32,507,553元，應納贈與稅額9,
      368,172 元，並依遺產及贈與稅法第44條規定處以1 倍罰
      鍰9,368,172 元。
    (二)原告不服，申請復查，經被告認定89年11月4日結匯美金7
      3,300 元及同年月28日結匯美金38,000元，共折合新台幣
      3,610,953 元，應為支付原告於美國之房屋稅款、房屋修
      繕費暨其母溫易鷗之醫療費用，復查決定（即原處分）准
      予核減贈與額3,611,953 元，變更核定贈與總額為29,895
      ,600元，贈與淨額為28,895,600元，並相對核減罰鍰1,50
      8,668 元，變更處罰鍰為7,859,504 元。原告仍不服，循
      序提起行政訴訟，經本院95年10月19日94年度訴字第1105
      號判決「訴願決定及原處分( 即復查決定不利於原告部分
      ) 均撤銷。訴訟費用由被告負擔。」被告提起上訴後，經
      最高行政法院97年度判字第1090號判決將原判決廢棄，發
      回本院更為審理。
二、原告起訴主張：
    (一)原告係因世華銀行理財人員之建議，以持有美國護照之溫
      慶玉名義開立OBU 帳戶，並於89年11月4 日及同年月9 日
      結匯至該OBU 帳戶美金45萬元及48萬元，目的係借名節稅
      之理財規劃，並非贈與或借貸行為。嗣該2 筆定存到期後
      ，4 度轉續存至解約時之利息高達新台幣2,163,405 元，
      因非境內所得而免繳所得稅，反之，若存入原告之非OBU
      帳戶，依綜合所得稅率30% 計算，須繳納約65萬元之稅捐
      ，足徵原告將系爭款項匯予溫慶玉僅是為了節稅，並非贈
      與屬實；嗣原告之會計黃束真於92年3 月將前開款項及利
      息一併匯回原告帳戶，益證原告與溫慶玉間應屬借名消費
      寄託之關係，並非贈與甚明。而民法並未禁止親屬間相互
      借用名義來寄託金錢( 最高法院89年度台上字第1119號判
      決參照) ，且原告為避免無謂之贈與稅爭議，亦依實質課
      稅精神，將89至91年之境外利息所得合計2,163,405 元，
      一併補報92年度個人綜合所得稅，並經被告核定在案。
    (二)究本件行為之實質，係原告基於時合法節稅考量，將系爭
      款項寄託在溫慶玉之OBU 帳戶中，並無贈與之意，且為確
      保原告身為寄託人之合法權益，乃於匯款時請溫慶玉親自
      書立借據二紙，避免其任意挪用或佔為己有，此亦為一般
      民間常情。今原告已提出當初為擔保其將來之返還請求權
      ，於匯款時要求溫慶玉書立之借據兩紙及其他客觀事證，
      即足以證其主觀上並無贈與之意思。詎被告竟置客觀事證
      於不顧，且逕猜測原告與溫慶玉之主觀意思而為不利之處
      分，其事實認定顯有違職權調查原則、一般論理及經驗法
      則甚明。
    (三)依其他客觀反面事證，可明確推知原告結匯系爭款項至溫
      慶玉之OBU帳戶僅係寄託保管，並非贈與性質：
      1.溫慶玉於 89年11月開立該OBU帳戶，僅為寄託保管原告
        匯入之系爭2筆款項(89年11月28日結匯之美金38,000元
        ，被告核認屬原告奉養母親之款項，准予扣減在案）。
        又該匯款資金自89年11月結匯入該OBU帳戶迄92年3月匯
        款返還原告止，全未動用。若系爭匯款資金係原告贈與
        者，歷經2 年餘期間，衡情溫慶玉當已動用，何以該期
        間全未動用，最終尚如數附加利息返還予原告？此顯悖
        於贈與行為之常情。
      2.溫慶玉為伊索公司股東並任副總經理。其個人存款在世
        華銀行即達761 萬餘元，並有經營其他業務，自無接受
        原告贈與之必要，原告更無分散財產至其名下之動機。
        而原告經營伊索公司，每分所得均是數十年來辛苦經營
        所累積，原告非年邁有作遺產規劃之必要，且無子女，
        須為將來年老之養老金做準備，以原告有限之財力，衡
        諸系爭結匯款項高達2900餘萬元，以原告92年所得總額
        3,876,129 元論之，即幾近8 年之所得，斷無可能憑空
        贈與溫慶玉，原告實無能力為如此之贈與，且依前所述
        ，溫慶玉亦有自己之事業，亦無受贈之需要，事證灼然
        。
      3.原告所營伊索公司之財務及個人理財等事宜，都交由會
        計黃束真全權處理。本件亦係黃束真諮詢世華銀行理財
        人員後，替原告所作理財規劃，溫慶玉並無接受原告之
        贈與。雖黃束真於94年10月4 日因肺癌去世，無法到庭
        證明上情，惟原告前陳報其任職時與同事之合照、其所
        填寫網路申報總表、勞保投保資料及扣繳憑單以證上開
        事實。又世華銀行之前負責溫慶玉OBU 帳戶之承辦人員
        及外匯主任雖已退休或離職，無從查證。惟經該行專員
        王鵬程於前審證述，伊多年於承辦伊索公司及原告之存
        匯款業務時均與黃束真接洽，並十分熟稔，足證原告確
        實將會計事務全權交由黃束真處理。
    (四)前審曾向世華銀行調閱溫慶玉之OBU帳戶自89年11月4日至
      92年3 月20日止之資金出入情形，依該行函覆檢附之明細
      ，除系爭款項外，尚有3 筆定存，該等定存分別是黃束真
      於88年6 月4 日、同年月5 日及89年3 月31日為原告存入
      ，且匯入當天即轉為定存生息，到期並轉續存，皆已於91
      年8 月14日將定存解約匯回原告帳戶，與系爭款項處理方
      式相同，足證溫慶玉之OBU 帳戶內存款之資金來源及最終
      歸屬原告所有，溫慶玉並未受贈任何款項，此業經證人溫
      慶玉於前審證述綦詳。故從前述資金流程及對照證人溫慶
      玉之證詞，堪認該帳戶係供在原告實力支配之下。則原告
      利用溫慶玉之身分辦理定期存款賺取利息，藉以規避所得
      稅，揆諸前揭最高法院判決意旨，其與溫慶玉間就此約定
      應屬借名契約，並非法所不許。
    (五)至原告於復查時主張系爭款項為溫慶玉因向原告之借款，
      並已於92年3 月19日匯款返還，與本件訴訟中之主張不同
      ，係原告為免訟爭，聽從會計師建議而讓資金回流等語。
      係因原告為國內著名服裝設計師，擁有相當知名度，恐因
      借用溫慶玉之OBU 帳戶存款規避所得稅之舉，衡之一般人
      之名譽感情，或有負面評價，故未據實主張，尚屬常情，
      自不能以其於復查程序所為主張與訴訟中不同，而為不利
      於原告之認定。
    (六)又查，補稅與違章裁罰本屬兩事，原告結匯系爭款項至系
      爭OBU 帳戶之節稅考量，縱有應補綜合所得稅額，亦無逃
      漏贈與稅情事。又親屬間資金流動本屬人情之常，當事人
      間多無贈與意思，然於稽徵機關一貫臆測課稅下，納稅義
      務人常因舉證困難而動輒得咎，為實務上公知之事實。是
      故，遺產及贈與稅法第44條將行為義務之違反，冠以漏稅
      罰之效果，衡諸高倍額之裁罰效果，姑不論其合憲性之疑
      問，個案適用上亦應本於比例原則，審查稽徵機關就裁罰
      金額之裁量結果，始符依法行政原則及實質正義。綜上，
      被告未詳究上情，遽認系爭款項之流動為贈與，所為補稅
      及罰鍰處分，均有違誤且與事實不符等語。並聲明請求判
      決訴願決定及原處分（復查決定）不利原告部分均撤銷。
三、被告則以：
    (一)被告依據查得資料，查獲原告於89年11月4 日結匯美金45
      萬元及73,300元2 筆、暨同年月9 日結匯美金48萬元，同
      年月28日結匯美金38,000元，合計結匯美金1,041,300 元
      （按當日匯率折合新台幣33,507,553元）予其姐溫慶玉，
      核屬贈與行為，乃依據前揭稅法規定核定贈與總額33,507
      ,553元、淨額33,507,553元。原告申請復查，經被告復查
      決定准予核減贈與總額3,611,953 元（即89年11月4 日結
      匯美金73,300元及同年月28日結匯美金38,000元部分），
      變更核定贈與總額為29,895,600元在案，於法核無不合。
    (二)系爭29,895,600元部分，係原告於89年11月4日及11月9結
      匯美金930,000元（折合新台幣29,895,600元）至UWCCB
      OBU 帳號Customer No.00353 ，受款人為LILY CHIN-YUI
      WEN （溫慶玉），有世華銀行忠孝分行賣匯水單、匯出匯
      款申請書等交易憑證影本附案可稽，亦為原告所不爭。至
      原告主張溫慶玉已於92年3 月19日匯款還返乙節，係在財
      政部賦稅署90年1 月7 日移文單通報被告，暨被告於91年
      6 月21日以財北國稅審二字第0910203342號函，通知原告
      進行調查之後，顯屬事後彌縫之作，自不得採據。
    (三)查系爭溫慶玉之OBU 帳戶於84年11月27日即已開立，此為
      鈞院認定之事實。系爭溫慶玉之OBU 帳戶如確為原告借用
      持有美國護照之溫慶玉名義所開立，衡情應是借用時即有
      需要使用，竟於逾3 年半之後始使用，顯違一般經驗法則
      ，所訴即無足採。另原告主張係存入其借用溫慶玉之OBU
      帳戶，以獲取利息可免稅以節稅，則原告如就系爭款項為
      明確與受贈人溫慶玉之關係，應立下者，應為借用帳戶之
      字據，而非借款字據，始符事實。本件無借用帳戶之字據
      ，且原告於復查主張系爭款項係證人溫慶玉向原告之借款
      ，並提出借據為證，並未主張上開借用帳戶之事實。因該
      項借款主張未為被告復查決定所採，嗣於訴訟中改主張上
      開借據係為確保其權益所立，係借用受贈人溫慶玉之OBU
      帳戶存款節稅，先後主張大為逕庭，自難採據。
    (四)況類似贈與行為，如於核課期間內為稽徵機關查獲時，贈
      與人(納稅義務人)可主張為借名行為而得免除贈與稅之課
      徵，若於核課期間內未為稽徵機關查獲，嗣後贈與人則可
      主張為贈與，以已逾核課期間得以免繳納贈與稅而達到贈
      與移轉財產之目的，規避遺產及贈與稅之課徵。如此將使
      納稅義務人藉機逃漏稅捐，則遺產及贈與稅法將形同具文
      ，國家依法課徵稅捐之公權力將無法有效執行。
    (五)末查，原告於89年11月4日至28日間，贈與予其姐溫慶玉3
      3,507,553 元，核屬贈與行為，原告未於期限辦理贈與稅
      申報，被告乃依遺產及贈與稅法第44條規定，處以所漏稅
      額1 倍之罰鍰9,368,172 元。惟基於前述復查程序核減贈
      與總額3,611,953 元，本稅變更之同一事實理由，相對准
      予核減罰鍰1,508,668 元，變更處罰鍰7,869,504 元，於
      法亦無違誤等語置辯。並聲明請求判決駁回原告之訴。
四、本件原告分別於89年11月4日及同年月9日，結匯美金各450,
    000元、480,000元(按各該當日匯率折合新台幣合計29,895,
    600元)，至其姊溫慶玉於世華銀行開立之OBU帳戶(帳號：00
    353 ）。經被告查獲後，認定屬贈與行為，以原處分核定贈
    與總額為29,895,600元，贈與淨額為28,895,600元，並以原
    告未按規定辦理申報，依遺產及贈與稅法第44條規定，按所
    漏稅額處以1 倍罰鍰7,859,504 元之事實，為兩造所不爭，
    並有有世華銀行忠孝分行賣匯水單、匯出匯款申請書、被告
    核定贈與稅通知書、罰鍰處分書及復查決定書附原處分卷可
    稽，堪認為真實。故本件之爭執，在於被告將原告匯入溫慶
    玉前開OBU 帳戶之資金，認定屬贈與，於法是否有據？
五、經查：
    (一)按「凡經常居住中華民國境內之中華民國國民，就其在中
      華民國境內或境外之財產為贈與者，應依本法規定，課徵
      贈與稅。」及「本法稱財產，指動產、不動產及其他一切
      有財產價值之權利。本法稱贈與，指財產所有人以自己之
      財產無償給予他人，經他人允受而生效力之行為。」「除
      第20條所規定之贈與外，贈與人在1 年內贈與他人之財產
      總值超過贈與稅免稅額時，應於超過免稅額之贈與行為發
      生後30日內，向主管稽徵機關依本法規定辦理贈與稅申報
      。」及「納稅義務人違反第23條或第24條之規定，未依限
      辦理遺產稅或贈與稅申報者，按核定應納稅額加處1 倍至
      2 倍之罰鍰；其無應納稅額者，處以900 元之罰鍰。」遺
      產及贈與稅法第3 條第1 項、第4 條第1 項、第2 項、第
      24條第1項 及第44條分別定有明文。
    (二)次按，「因租稅稽徵程序，稅捐稽徵機關雖依職權調查原
      則而進行，惟有關課稅要件事實，多發生於納稅義務人所
      得支配之範圍，稅捐稽徵機關掌握困難，為貫徹公平合法
      課稅之目的，因而課納稅義務人申報協力義務。…」業據
      大法官釋字第537號解釋在案。又依行政訴訟法第136條規
      定準用民事訴訟法第277 條規定：「當事人主張有利於己
      之事實者，就其事實有舉證之責任。」稽徵機關就課稅處
      分之要件事實，負有舉證之責任，惟稅捐稽徵機關並未直
      接參與當事人間之私經濟活動，其能掌握之資料自不若當
      事人，是稅捐稽徵機關如已提出相當事證，客觀上已足能
      證明當事人之經濟活動，應認稅捐機關業已證明稅捐債權
      之存在；如當事人予以否認，即應就其主張之事實負舉證
      責任，以貫徹公平合法課稅之目的。
    (三)而依遺產及贈與稅法第3 條第1 項、第4 條規定，財產所
      有人以自己之財產無償給予他人，經他人允受之行為，應
      依法課徵贈與稅。因此，財產所有人將其財產片面移轉予
      他人，並經他人受領者，稅捐稽徵機關即可作有將財產無
      償移轉予他人之認定，如該財產所有人主張其財產之移轉
      並非無償（如買賣、借貸、清償或借名信託等法律關係）
      之事實者，此項事實因屬於其管領範圍內之事實，其知之
      最熟稔，亦最容易為舉證行為，自應由其就該事實為合理
      之說明及舉證，以動搖上開無償移轉財產予他人之初步認
      定。如該財產所人就其所主張其財產之移轉並非無償（如
      買賣、借貸、清償或借名信託等法律關係）之事實，無法
      為合理之說明及舉證，稅捐稽徵機關作有將財產無償移轉
      予他人之終局認定，即無不合。
    (四)又按，「動產所有權之歸屬，原以占有為要件，此項存款
      既係被繼承人之名義存入，其物權為存款人所有，在未提
      領以前，不能指為他人所有，否則權利義務之主體無從確
      定，物權陷於紊亂，被繼承人以其自己名義開立存戶，將
      款存入銀行、郵局及公司，其存款自屬被繼承人所有。」
      亦有改制前行政法院62年度判字第127號判例可資參照。
      查原告分別於89年11月4日及同年月9日，結匯美金各450,
      000元、480,000元(折合新台幣合計29,895,600元)，至其
      姊溫慶玉開立之前開OBU帳戶(帳號：00353)，已如前述，
      並有世華銀行忠孝分行賣匯水單、匯出匯款申請書、外匯
      收支或交易申報書( 結購外匯專用) 附原處分卷第81-84
      頁可稽，堪信為真正。故被告依前揭規定及上開客觀事證
      ，以原告將系爭款項匯予其姐即訴外人溫慶玉之帳戶，並
      經其受領( 未表反對意思並轉作定期存款) ，認定原告係
      將財產無償移轉予溫慶玉，應成立贈與行為，洵屬有據，
      堪認已盡其舉證之責。原告主張系爭款項之移轉，屬借名
      寄託，並非贈與，自應由原告就此有利之事實負舉證責任
      。
    (五)原告主張本件係為其處理財務之會計黃束真，因諮詢世華
      銀行理財人員之建議，乃借用持有美國護照之溫慶玉名義
      開立前開OBU 帳戶存入系爭款項賺取利息，以規避綜合所
      得稅，其與溫慶玉間應屬借名寄託關係，系爭款項仍在其
      實力支配之下，並非無償移轉予溫慶玉等情，固提出證人
      溫慶玉於本院前審證述從未使用該帳戶，該帳戶內之錢亦
      非其所有，純係原告委託會計黃束真處理，做理財使用等
      語( 見前審卷第100 頁) ；及世華銀行忠孝分行行員王鵬
      程( 按其為支存業務之經辦人，非理財人員) 結證稱黃束
      真在該分行除辦理伊索公司之業務外，亦有替原告處理個
      人事務，且其未在該分行見過原告等語為證( 見前審卷第
      133-134 頁) 。惟查，證人王鵬程之證詞，僅能證明黃束
      真除處理原告之公司事務外，曾處理其個人事務，尚無法
      證明會計黃束真為原告開立系爭溫慶玉之OBU 帳戶；又證
      人溫慶玉既是原告之姊，手足情深，且事涉是否為本案受
      贈人，就本案是否成立贈與，有法律上有利害關係，其證
      詞雖非無證據能力，然有偏頗之虞，其實質證明力極低，
      在別無其他確切證據可資佐證下，證人溫慶玉前開證言尚
      難遽以採信。
    (六)又依本院前審向世華銀行國際金融業務分行調得上開OBU
      帳戶自89年11月4 日起至92年3 月20日止之資金往來明細
       ( 見 前審卷第79、194 頁) ，計有5 筆原始資金以定期
      存款之方式續存，而依原告據以製作上開各筆資金( 編號
      分別為Ａ、B 、C 、D 、E)之定期續存明細表所載( 見前
      審卷第195- 199頁) ，該5 筆資金最早之起息日為88年6
      月4 日，然系爭OBU 帳戶早於84年11月27日即已開立( 見
      前審卷第75頁) ，如該帳戶確為原告借用持有美國護照之
      溫慶玉名義所開立，衡情應是借用時即有需要使用，何以
      逾三年半之後始使用，顯與一般經驗法則有違；且證人溫
      慶玉於92年3 月19日提前解約，將原告匯入之系爭款項併
      同定存利息匯還予原告，係在被告以91年6 月21日財北國
      稅審二字第0910203342號函通知原告調查日後( 見原處分
      卷第19、20、67頁) ，被告質疑此舉為原告事後補證之行
      為，洵非無憑，此外，原告亦未提出其他可資採信之具體
      證據以為證明，自難僅憑證人溫慶玉事後將系爭款項匯還
      原告之資金流程，即認原告前述主張為真。又依前所述，
      被告早於91年6 月21日即發函通知原告到場說明，原告亦
      提出說明書主張系爭款項係溫慶玉向其借貸云云( 見原處
      分卷第34-36 頁) ，嗣由溫慶玉於92年3 月19日將系爭款
      項併同利息匯還予原告，原告即於93年5 月間辦理92年度
      綜合所得稅申報時，補申報前開利息所得( 見本院前審卷
      第39、40頁) ，繼而援引為據提起訴願( 見訴願卷第21頁
      ) ，顯屬臨訟彌縫之舉，亦難執為有利於原告之認定。
    (七)復查，系爭款項果如原告主張係存入其借用證人溫慶玉之
      前開OBU 帳戶，獲取利息以節稅，則原告如就系爭款項為
      證明與溫慶玉之關係，所應立下者，通常是借用帳戶之字
      據，而非借款字據，始符事實。惟查，本件未見原告與溫
      慶玉訂立借用帳戶之任何字據，且原告於復查程序堅決主
      張系爭款項係證人溫慶玉向其借貸，並提出借據為證( 見
      原處分卷第64、65頁) ，從未主張有上開借用帳戶之事實
      。嗣因該項借款主張未為復查決定所採，始於訴願及訴訟
      中改稱上開借據係為確保其權益所立，系爭款項係借用證
      人溫慶玉之OBU 帳戶存款以節稅，先後主張大為逕庭，其
      真實性已難採信，原告亦未提出合理之說明及具體證據以
      為證明，徒言因其有相當知名度，恐其借用帳戶存款以規
      避所得稅之舉，遭來負面評價，故於復查時未據實主張云
      云，亦無足取。
    (八)末查，贈與稅之課徵採申報主義，贈與人有就其贈與行為
      依法申報贈與稅之義務。原告先後將系爭款項匯入溫慶玉
      之OBU 帳戶，復未提出任何排除為贈與行為之資料供核，
      被告認屬贈與行為，核定本次贈與總額為29,895,600元，
      應納稅額為7,859,504 元，於法並無不合。又原告贈與該
      資金之財產總值已超過贈與稅之免稅額，而未依遺產及贈
      與稅法第24條規定之期限內辦理申報，縱無故意，因無不
      能注意情事，竟疏於注意，亦有過失漏報之責，依大法官
      釋字第275 號解釋意旨，仍應受罰。故被告依遺產及贈與
      稅法第44條規定，按應納稅額處以1 倍之罰鍰計7,859,50
      4 元，揆諸前揭規定，亦無違誤。
六、綜上所述，原告之主張，均無足採。原處分(復查決定)於法
    並無違誤，訴願決定予以維持，亦無不合，原告仍執前詞，
    訴請撤銷，為無理由，應予駁回。
據上論結，本件原告之訴為無理由，爰依行政訴訟法第98條第1
項前段，判決如主文。
中    華    民    國    98    年     5    月   13     日
                    臺北高等行政法院第二庭
                              審判長法  官  徐瑞晃
                                    法  官  陳金圍
                                    法  官  蕭惠芳
上為正本係照原本作成。
如不服本判決，應於送達後20日內，向本院提出上訴狀並表明上
訴理由，如於本判決宣示後送達前提起上訴者，應於判決送達後
20日內補提上訴理由書（須按他造人數附繕本）。
中    華    民    國    98    年     5    月   13     日
                                    書記官   李淑貞


司法院資訊處製作；財團法人民間司法改革基金會備份。
